【裁判字號】    96,訴,902
【裁判日期】    970723
【裁判案由】    強盜
【裁判全文】
臺灣雲林地方法院刑事判決               96年度訴字第902號
公  訴  人  臺灣雲林地方法院檢察署檢察官
被      告  乙○○
選任辯護人  林重仁律師
上列被告因強盜案件，經檢察官提起公訴（96年度偵字第3662號）
，本院判決如下：
    主  文
乙○○無罪。
    理  由
一、公訴意旨略以：被告乙○○意圖為自己不法所有，於民國96
    年6 月22日晚間7 時10分左右，以腳踩藤椅，徒手踰越窗戶
    之方式，侵入告訴人甲○○位於雲林縣斗六市○○里○○○
    路7 號住處後，先進入廚房取得甲○○所有之水果刀1 把藏
    放身上，再進入一樓房間，以拳頭毆打適時躺在床上觀看電
    視之甲○○頭部右側，並進而徒手勒住甲○○之脖子，致使
    甲○○無法抗拒，而強拔甲○○手指上之金戒指2 枚，隨即
    在房內搜尋其他財物；嗣發覺甲○○並未昏迷，且因恐懼而
    以雙手摀臉坐在一旁時，竟為防免其反抗，乃取出上開水果
    刀砍向甲○○臉部，致甲○○右手拇指因此受有1 公分撕裂
    傷，以接續對甲○○造成心理壓制，並於房內搜得玫瑰型金
    飾及佛像金飾各1 個等財物後離去。因認被告涉犯刑法第
    330 條第1 項之加重強盜罪嫌等語。
二、按犯罪事實應依證據認定之，無證據不得認定犯罪事實；不
    能證明被告犯罪者，應諭知無罪之判決，刑事訴訟法第154
    條第2 項、第301 條第1 項分別定有明文。次按認定不利於
    被告之事實，須依積極證據，苟積極證據不足為不利於被告
    事實之認定時，即使被告之抗辯或反證縱屬虛偽，仍應為有
    利於被告之認定，更不必有何有利之證據；又事實之認定，
    應憑證據，如未能發現相當證據，或證據不足以證明，自不
    能以推測或擬制之方法，以為裁判基礎。而刑事訴訟法上所
    謂認定犯罪事實之積極證據，係指適合於被告犯罪事實之認
    定之積極證據而言，雖不以直接證據為限，間接證據亦包括
    在內；然無論直接或間接證據，其為訴訟上之證明，須於通
    常一般之人均不致有所懷疑，而得確信其為真實之程度者，
    始得據為有罪之認定。倘其證明尚未達到此一程度，而有合
    理之懷疑存在時，致無從形成有罪之確信，則根據「罪證有
    疑，利於被告」之證據法則，即不得遽為不利被告之認定（
    最高法院30年上字第482 號、1831號、40年台上字第86號、
    76年台上字第4986號判例參照）。至告訴人之指述，係以使
    被告受刑事訴追為目的，是以告訴人之指述為證據方法，除
    其指述須無瑕疵外，尚應有查與事實相符之佐證，始得資為
    判決之基礎（最高法院52年台上字第1300號、61年台上字第
    3099號判例參照）。
三、本件公訴人認被告乙○○涉犯刑法第330條第1項之加重強盜
    罪嫌，無非以：告訴人即證人甲○○、證人丙○○、周原發
    等於偵查中之具結證述、96年雲林逐日雨量資料、行動電話
    之通聯紀錄及調閱查詢單、網路地圖、衛星空照圖、甲○○
    至台大醫院雲林分院就醫之病歷資料、被告乙○○台大醫院
    雲林分院病歷，及扣案之水果刀1 把等，為其主要之論據。
四、經查，本案確有證人甲○○、丙○○對被告的積極指述，使
    被告涉有犯罪嫌疑，而被告對自己的行蹤也交待不清、前後
    不一，致使其犯罪嫌疑更加重大。先予分述如下：
  (一)告訴人甲○○於96年10月3 日檢察官訊問時，指述「（問：
    在96年6 月22日晚上你家發生什麼事情？）我只知道是晚上
    7 點左右，有一個人進入我家，進去後將我手上的戒指都拔
    掉，又朝我頭上打下去，然後就到我房間裡面去搜東西。」
    「（問：你家有什麼東西被搶？）就是戒指被他拿走，我房
    裡的衣服被他弄得亂七八糟。」「（問：警局時警察是否有
    讓你做指認？）有。」「（問：你跟乙○○認識多久了？）
    認識是鄰居，他小時候就去台北，他回來沒有多久。」（偵
    卷第32頁至第34頁），而證人丙○○於96年10月3 日檢察官
    訊問時，也指稱「當天我聽到說有強盜，出來幫忙抓，我在
    我老家中潭路9 號的廚房有看到腳印，腳印從屋頂上去，結
    果到乙○○住的房間外面就不見了，我看那腳印是從甲○○
    住的長平北路7 號後面出來的」（偵卷第31頁）。從而，被
    告確涉有檢察官所指的上述犯罪嫌疑。
  (二)被告涉有犯罪嫌疑，而被告對自己的行蹤也交待不清、前後
    不一，致使其犯罪嫌疑更加重大：
    1.被告於96年6 月26日第1 次接受警察詢問時，供稱「（問
      ：你於96年6 月22日人在何處？做何事情？跟何人在一起
      ？請詳述？）我於96年6 月22日8 點在斗六市久安里陳進
      松所開之鐵工廠做鐵工，下午5 點20分下班回家，約晚上
      6 點20分許，綽號叫『阿雄』之友人送飯菜到我家，約晚
      上7 點左右，我覺得頭暈，我就叫『雄仔』騎機車載我到
      台大雲林分院掛急診看病吊點滴，到了晚上9 點多，『雄
      仔』就騎車先回家，到晚上10點多才回家，我才坐計程車
      回家，後來就睡覺了。」（警卷第18頁）然而，被告的台
      大醫院雲林分院病歷，顯示其雖然在96年6 月21日20時50
      分前後，至該院急診，惟並無96年6 月22日前往該院就醫
      的記錄（警卷第頁34至第38頁）。
    2.被告乙○○於96年7 月12日警察詢問時，改稱「（問：你
      在於警方第1 、2 次調查詢問筆錄所說內容是否屬實？）
      有些事情不正確，因我至台大醫院雲林分院看醫生是6 月
      21日，而不是6 月22日。」「（問：96年6 月22日你人在
      何處、行程為何？）當天我沒有去工作，早上均在家中，
      大約於下午16、17時左右至虎尾鎮惠來里我朋友綽號阿發
      之男子家中，大約20時左右才到虎尾鎮惠來里惠來派出所
      對面之炭烤店，與阿發及另一些朋友一起喝酒，大約23時
      左右結束，我便到綽號阿福他家中睡覺。」（警卷第23頁
      ），然而，就被告供稱其持用的0000000000號行動電話（
      警卷第23頁），其通聯調閱查詢單（警卷第38頁至第41頁
      ）及中華客一(一)警密（96）字第150 號函檢送暨所附「
      0000000000」門號通聯記錄及基地台涵蓋區（偵卷第57頁
      至第68頁），顯示被告於96年6 月22日當日15時至23時左
      右，依序為雲林縣古坑鄉○○○○道附近（15時28分左右
      ，基地台編號5559）→斗六市○○路○ 段附近、仁義路附
      近（15時29分左右，基地台編號5511、5523）→林內鄉九
      芎村附近（18時35分左右，基地台編號5515）→斗六市○○路○段附近（19時25分左右，基地台編號5577，亦即案
      發現場之基地台）→虎尾鎮惠來里附近（19時25分左右至
      11時10分左右，基地台編號5677），顯見被告於當日16時
      至19時左右，並未前往虎尾鎮惠來地區。此外，綽號「阿
      發」的周原發於96年10月3 日檢察官訊問時，也供稱「（
      問：96年6 月22日晚上有無跟乙○○在一起？）想不起來
      。」「（問：為什麼你之前在警訊筆錄中說乙○○在96年
      6 月22日下午4 點就去你家與你喝酒？）幾點我不知道，
      警察到我家問我，我沒有看錶，不知道是幾點。」「（問
      ：那天晚上結束前乙○○有無離開你家？）有離開一陣子
      。」「（問：乙○○那天離開時，他有無說要去那裡？）
      他要去那裡沒有說。」（偵卷第36頁至第37頁）
    3.檢察官提起公訴後，被告才就上述行動電話的基地台位置
      ，透過辯護人解釋「被告當日下午6 時35分在林內九芎基
      地台附近，是被告岳母家，在林內鄉重興村，從那裡一直
      要回到被告住處，約20至30分鐘，從被告住處到5577基地
      台附近，也要20分鐘的時間，從6 點35分到7 點35分，依
      據基地台位置從原來林內重興到虎尾惠來的距離位置來看
      ，沒有時間讓被告在這期間還要回到家裡，又要去行搶，
      而被告長期喝酒，記憶也模糊……」（本院卷第23頁）。
    綜上所述，被告對自己在96年6 月22日當日的行蹤，確實交
    待不清，前後供述不一，導致犯罪嫌疑更加重大。
五、惟查：
  (一)證人甲○○對歹徒的裝扮，無法穩定供述：
    1.證人甲○○於本院經公訴人詰問時，固證稱：「（問：在
      96年6 月22日晚上你家裡有發生什麼事情？）他（指被告
      ）去搶我，我自己住一間房子，他進去就揍我。」「（問
      ：你是在你家哪裡被搶？）我的房間。」「（問：你是否
      有看到？）他一進來就揍我，我那時還沒有睡在看電視，
      我說你要做什麼，他就揍我。」「（問：事後有無看到被
      告如何逃跑？）他要出去我沒有看到。他東西搶一搶，打
      我還翻別的地方，我就跑去鄰居那邊喊小偷。我記得他的
      人。」等語（本院卷第45頁背面、第46頁），亦即指證被
      告有在96年6 月22日晚間至伊住處強盜財物。接著，於辯
      護人反詰問時，證稱：「（問：在搶案發生前是否認識被
      告？）我認識，他就是鄰居。」「（問：你那時候〈在警
      局〉說壞人有兩個人，你只有說他的年齡只有三十歲至四
      十歲左右，瘦瘦的，你並沒有指出是誰搶你的，你第一次
      作筆錄的時候並沒有直接說出是誰搶你的？）我就知道這
      個人，進去我就看的明明。」「（問：去你家搶的人是否
      有蒙面或做什麼偽裝？）沒有蒙面。」「（問：你再想一
      下，搶你的人是否有蒙面或做什麼偽裝？）沒有。」「（
      問：他沒有做任何的蒙面？）沒有。」等語（本院卷第47
      頁至第48頁背面），亦即指證案發當晚闖入強盜之歹徒未
      蒙面及偽裝，因此伊看得清清楚該歹徒就是被告。
    2.惟在公訴人覆主詰問時，先是證稱：「（問：你再想看看
      ，那天搶你的人有無穿戴口罩或帽子？）都沒有。」（本
      院卷第50頁），接著供稱：「（問：你那時候跟警察說壞
      人是戴口罩，只有看到他的眼睛？）蒙著嘴巴。他的臉我
      都認得。」「（問：你看到他的時候是用什麼蒙著嘴巴，
      是口罩嗎？）對。」等語（本院卷第50頁），亦即證人甲○○對於案發當晚所見歹徒之特徵，是從「未蒙面、偽裝
      」之「看的明明」（清清楚楚），到「用口罩蒙著嘴巴」
      。
    可見證人甲○○對於「歹徒特徵」此一事實之供述，浮動而
    不穩定。
  (二)證人甲○○很可能是經過推測，始指認被告乙○○：
    1.證人甲○○於案發翌日上午，初次至警局接受詢問時，供
      稱：「歹徒經我整晚回憶，長得跟我鄰居乙○○很像。」
      （警卷第3 頁），亦即甲○○是經過整晚的思索之後，才
      得到歹徒「長得跟我鄰居乙○○很像」的一個想法，顯見
      甲○○在案發當時，並不能肯定闖入伊住處強盜財物之歹
      徒即為被告。
    2.證人甲○○於96年7 月3 日之警詢供述，稱：「（問：乙○○平時以何為業？風評如何？）平時都在遊蕩，風評我
      不敢講。」（警卷第7 頁）。由此，可見被告平日在鄰里
      間之風評，應屬不佳，雖然甲○○與被告間無恩怨過節，
      但甲○○對被告亦無良好印象。
    3.證人甲○○於本院在辯護人詰問時，證稱：「（問：你剛
      剛說有發覺腳印，是你發覺還是別人跟你說的？）別人看
      到的，人很多。」「（問：你本人那天有無看到腳印離開
      的方向？）沒有。那個腳印就從他（指被告）家去。」「
      （問：這是你親自看到還是你聽人說？）很多人看到。一
      喊賊，整個村莊的人都跑去看。」等語（本院卷第49頁）
      ，亦即甲○○於案發後，未親眼看見腳印之情狀，但聽村
      莊里民的談論，都說腳印離開的方向是到被告家去。
    綜上所述，以甲○○平日對被告之印象，加上村莊里民說到
    犯人的腳印朝被告住家前去，到被告家腳印就消失等的訊息
    ，很可能甲○○是就上述訊息，經過整晚思索、推測後，始
    認定犯人是被告。
  (三)甲○○、丙○○案發之初，均指甲○○遭到強盜的時間是當
    日19時50分，而被告在這個時間可能是在虎尾，而不在案發
    現場附近：
    1.公訴人另以通聯記錄查詢資料，證明被告在96年6 月22日
      晚間7 時25分左右，其所持用門號0000000000號行動電話
      之基地台位置，位於雲林縣斗六市○○路○ 段78號3 樓頂
      ，且該基地台涵蓋範圍包括甲○○位於雲林縣斗六市○○
      里○○○路7 號之住處，而認定被告犯下此一強盜案，且
      其犯案時間為「96年6 月22日下午7 時10分許之夜間」。
    2.惟查，本案犯罪之發生時間，甲○○於96年6 月23日9 時
      17分初次接受警察詢問、96年7 月3 日第3 次接受警察詢
      問，以及丙○○於96年6 月23日0 時10分初次接受警察詢
      問，均分別明白提到甲○○遭人強盜財物的時間是「96年
      6 月22日19時50分」（警卷第2 、6 、25頁），非如公訴
      人所指之當晚「7 時10分許」。
    3.而被告所持用上揭行動電話之基地台位置，於96年6 月22
      日當日晚間7 時25分50秒，在中華電信股份有限公司（以
      下簡稱：中華電信公司）編號5577號基地台（即雲林縣斗
      六市○○路○ 段78號3 樓頂）訊號所及範圍，接聽友人李
      福榮以0000000000所撥入之電話後，旋即進入雲林縣虎尾
      鎮惠來里地區，此後至同日晚間11時10分37秒止，均停留
      在虎尾鎮惠來里地區內，有上述中華電信公司之通聯紀錄
      及基地台位置查詢資料在卷可稽（偵卷第58、59頁）。本
      案被告與甲○○間之住處相距不遠，有甲○○之供述在卷
      可參（本院卷第47頁及該頁背面）。準此，被告之住處亦
      應為中華電信公司上開編號5577號基地台所涵蓋之範圍，
      是被告於96年6 月22日晚間7 時25分左右，在該5577號基
      地台涵蓋範圍內出現一情，並無特殊意義。
    4.依甲○○及丙○○供述之本案犯罪時間即96年6 月22日19
      時50分，如對照上開行動電話之基地台位置，被告當時很
      可能是在虎尾鎮惠來里地區，而不在案發現場附近。因此
      ，本件強盜案若果真發生在當日19時50分，被告涉案的可
      能性就低。
  (四)證人丙○○證述腳印到達被告家即停止一節，仍不能直接證
    明被告涉案：
    1.證人丙○○於本院在辯護人詰問時，固證稱：「（問：你
      為何知道6 月22日的下午有發生這件搶案？）喊抓小偷，
      我有去幫忙抓，沒有抓到，那天有下雨，腳底印到我舊家
      廚房進去，舊家沒去住，底下有印泥巴痕跡，我說跑到這
      裡過去了。」「（問：你除了看過被害人後，你還有進到
      屋後面去巡？）沿著腳印去。」「（問：你所發覺的腳印
      是穿鞋，是拖鞋還是皮鞋？）穿鞋，皮鞋。」「（問：對
      被害人的牆壁發現腳印，後來如何追蹤？）那天下午有下
      雨，那個腳印大大的印到我舊家。」「（問：你追蹤到廚
      房後，腳印從那去？）從屋頂上去。」「（問：腳印後最
      從那消失？）我不會講。」「（問：《辯護人提示警局筆
      錄》你說腳印從中潭路9 號鄰居消失不見，這是指那裡，
      是護龍還是正身？）護龍的屋頂不見。」等語（本院卷第
      52至54頁），並於公訴人反詰問時，證稱：「兄弟都去外
      面。正身都沒沒有人住，只有被告住在護龍。」「（問：
      檢察官那時候有問你，你說看到腳印到屋頂跟到被告房間
      外面就消失，你的回答這是否實在？）到他的交界地方，
      結果腳印消失。」「（問：你看到腳印到他房間消失，你
      是否有去敲門？）沒有，人在裡面怎會敲門。人有無在家
      也不知道，電燈沒有亮，不會亂敲門，又沒有要做什麼。
      」等語（本院卷第55頁背面至第56頁）。亦即證人丙○○
      追蹤腳印之結果，該腳印是從甲○○住處往斗六市○○里
      ○○路9 號丙○○之舊宅，亦為被告所居住之處所前進，
      並消失在該舊宅「正身」（臺語）與「護龍」（臺語）間
      之屋頂，而證人丙○○追蹤至該處後，並未進入查看被告
      究竟有無在家。依此事實，證人丙○○雖可證明有腳印朝
      被告住處前進之事實，但該腳印即使是當日晚間之新鮮腳
      印，惟本案並無進一步之證據可資證實該腳印為被告所有
      ，是該腳印為被告所遺留，或被告以外之人所遺留，均有
      可能。
    2.參諸警方於96年6 月26日曾前往被告住處搜索（警卷第18
      頁筆錄記載有此情事），但並未搜索到符合該腳印之鞋類
      ，是尚難以斷定該腳印為被告所留。
  (五)至於公訴人所提出其他96年雲林逐日雨量資料、網路地圖、
    衛星空照圖、甲○○至台大醫院雲林分院就醫之病歷資料，
    ，充其量僅能證明案發當日曾經下雨、被告與甲○○居住地
    區之路況、甲○○於案發時遭歹徒砍傷等，而未能積極證明
    被告確實犯下本案。
  (六)被告未能清楚交待其當日行蹤，業如前述。究其原因，第一
    種可能，當然是因為被告即為犯人，心虛而說謊。然而，卻
    也不無可能是被告聽聞村人提到歹徒逃跑的腳印就停在他家
    屋頂，被告為免誤會，因而刻意隱瞞自己當日17時左右就在
    家裡的事情。
  (七)本案仍有上述合理可疑之處，而檢察官也未能提出「扣案水
    果刀柄上留有被告指紋」「被害人甲○○住處窗框上留有被
    告指紋」等的有力證據，導致法院難以確信被告即為犯人。
六、綜上所述，本案依公訴人所提出之現有證據，被告固然涉嫌
    重大，惟仍存有合理可疑，尚不足以使法院確信被告即為犯
    人，則基於「罪證有疑，利於被告」之原則，自應諭知無罪
    之判決。
據上論斷，應依刑事訴訟法第301 條第1項前段，判決如主文。
本案經檢察官蕭如娟到庭執行職務。
中    華    民    國    97    年    7     月    23    日
                刑事第三庭  審判長法  官  林輝煌
                                  法  官  李貞瑩
                                  法  官  陳銘壎
以上正本證明與原本無異。
如不服本判決，應於送達後10日內向本院提出上訴狀（須附繕本
），上訴於台灣高等法院台南分院。上訴書狀應敘述具體理由。
上訴書狀未敘述上訴理由者，應於上訴期間屆滿後20日內補提理
由書（須附繕本）於本院。
告訴人或被害人對於本判決如有不服，而請求檢察官上訴者，其
上訴期間之計算以檢察官收受判決正本之日期為準。
                                  書記官  鍾宜津
中    華    民    國    97    年    7     月    23    日


司法院資訊處製作；財團法人民間司法改革基金會備份。
